【裁判字號】    97,台上,2964
【裁判日期】    970627
【裁判案由】    違反政府採購法
【裁判全文】
最高法院刑事判決            九十七年度台上字第二九六四號
上  訴  人  台灣高等法院台南分院檢察署檢察官
被      告  友信行股份有限公司
兼 代表 人  乙○○
上 列二 人
共      同
選任辯護人  潘正芬律師
被      告  德高實業股份有限公司
兼 代表 人  甲○○
上 列二 人
共      同
選任辯護人  李永然律師
            施盈志律師
上列上訴人因被告等違反政府採購法案件，不服台灣高等法院台
南分院中華民國九十四年五月十二日第二審判決（九十三年度上
訴字第一０七０號，起訴案號：台灣嘉義地方法院檢察署九十二
年度偵字第一四四二、七六五四號），提起上訴，本院判決如下
：
    主  文
上訴駁回。
    理  由
一、被告乙○○、甲○○部分：
按刑事訴訟法第三百七十七條規定，上訴於第三審法院，非以判
決違背法令為理由，不得為之。是提起第三審上訴，應以原判決
違背法令為理由，係屬法定要件。如果上訴理由書狀並未依據卷
內訴訟資料，具體指摘原判決不適用何種法則或如何適用不當，
或所指摘原判決違法情事，顯與法律規定得為第三審上訴理由之
違法情形，不相適合時，均應認其上訴為違背法律上之程式，予
以駁回。本件原判決以公訴意旨略以：被告乙○○、甲○○係夫
妻，分別係友信行股份有限公司（下稱友信行公司）、德高實業
股份有限公司（下稱德高公司）之董事長，並各為德高公司、友
信行公司之董事，而由乙○○統籌管理徒具形式設備及人員之德
高公司業務。緣行政院國軍退除役官兵輔導委員會嘉義榮民醫院
（下稱嘉義榮民醫院）於民國九十一年一月間，就「心導管室及
相關週邊設備及房間工程」承租採購案（下稱本件租賃採購案）
，依政府採購法第五十六條及「最有利標評選辦法」相關規定辦
理，評審項目分為「租金」、「主系統功能」、「生理電腦記錄
分析系統」、「銷售情形和評價」、「技術人員數目及維修能力
」等五項，其中「租金」項目之配分百分比為百分之三十，以四
年為期，第一、二年採心導管室總營收金額按比例分配，嘉義榮
民醫院可分配之比例不得少於百分之三十，第三、四年則按月採
支付租金方式，支付供應廠商每月租金不得高於新台幣（下同）
二百萬元，採取最有利標之方式決標。詎乙○○考慮友信行公司
所代理荷蘭飛利浦公司之業績壓力，並認為飛利浦公司醫療器材
及友信行公司業務狀況，就本件租賃採購案之各評審項目略占優
勢，竟於九十一年二月初，在友信行公司，與甲○○共同意圖影
響決標價格，而以協議由代理飛利浦公司醫療器材之友信行公司
參與競標，使代理德國西門子公司醫療器材之德高公司不為價格
之競爭，充為陪標。甲○○於同年二月四日，與西門子公司業務
代表以電訊方式，就本件租賃採購案議定德高公司之「租金」報
價為：第一、二年嘉義榮民醫院可分配之比例為百分之三十一，
第三、四年應支付德高公司每月租金為一百九十八萬元。甲○○
並將上情告知乙○○，由乙○○以略低之「租金」報價為：第一
、二年嘉義榮民醫院可分配之比例為百分之三十二，第三、四年
應支付友信行公司每月租金為一百九十二萬元，一起參與投標。
同年月二十七日，本件租賃採購案進行評選，三名評選委員就「
租金」項目一致評定友信行公司較德高公司勝出，僅一名評選委
員評定同分，合併「主系統功能」、「生理電腦記錄分析系統」
、「銷售情形和評價」、「技術人員數目及維修能力」等四個項
目之配分，總分亦以友信行公司為優，乃決標予友信行公司。乙
○○為統籌財務調配，並以甲○○擔任董事長之信文股份有限公
司（下稱信文公司）之名義，進口飛利浦公司醫療器材，再由信
文公司租賃與友信行公司，再轉租嘉義榮民醫院使用，因認乙○
○、甲○○共犯政府採購法第八十七條第四項之意圖影響決標價
格，而以協議使廠商不為價格之競爭罪嫌等情。惟經審理結果，
認為不能證明乙○○、甲○○犯罪，因而以第一審關於乙○○、
甲○○部分之無罪判決，為無不合，予以維持，而駁回檢察官對
於乙○○、甲○○在第二審之上訴。原判決已依據卷內證據資料
詳為說明，從形式上觀察，並無何違背法令之情形存在。檢察官
上訴意旨略以：(一)(1)德高公司登記之營業場所僅有二張小型辦公
桌及一件公文櫃，其對外之聯絡、傳真電話與友信行公司之電話
相同，又在友信行公司發現「友信行及德高公司競標及決標紀錄
資料」合計四十六頁；(2)甲○○除擔任德高公司董事長外，並為
友信行公司副總經理，友信行公司副總經理俞國昌，則兼任德高
公司副總經理，德高公司業務經理王正宇，亦係友信行公司產品
部經理，本件租賃採購案友信行公司、德高公司領取招標文件、
提出企劃書均係周建華，另乙○○有在德高公司於其他投標案之
得標文件批示「核准」，足見友信行公司與德高公司係同一批人
在經營運作，德高公司僅有形式之設備及人員，而實際係由乙○
○統籌經營。原判決認定公訴意旨所指德高公司僅有形式之設備
及人員，由乙○○統籌經營等情，不能採取，自有違誤。(二)友信
行公司標得本件租賃採購案，係由甲○○擔任董事長之信文公司
進口飛利浦公司醫療器材，租賃與友信行公司，再轉租嘉義榮民
醫院。而德高公司係代理西門子公司醫療器材，信文公司又進口
飛利浦公司醫療器材，甲○○何以不生利益衝突？原判決猶以甲
○○與西門子公司簽有保密條款，倘有洩露「租金」報價，將喪
失代理權為由，認為甲○○不可能洩露，實在不合情理。又本件
租賃採購案並未規定必須於何時填寫報價單，亦無於接近投標日
期填寫報價單之慣例及必要。原判決認為甲○○所辯其早已製作
完成報價單，僅於報價單日期填寫其製作完成報價後較接近投標
日之日期等情，與常情不悖，可以採信，實乏憑據，同有違誤。
(三)友信行公司與德高公司既然人員互通，資源共享，應不能以公
司負責人各自與所代理廠商有保密約定，即認定不可能洩露「租
金」報價。又友信行公司、德高公司之「租金」報價，固係各自
與飛利浦公司、西門子公司之代表洽商決定，惟友信行公司、德
高公司仍有絕對提供「租金」報價資訊之能力及管道，乙○○於
決定「租金」報價過程，仍可參酌德高公司之「租金」報價。原
判決以乙○○、甲○○依業務保密規定，不能透露「租金」報價
，且友信行公司完成「租金」報價日期，係在德高公司之後為由
，認定不能證明乙○○、甲○○有協議友信行公司、德高公司不
為價格之競爭，尚有未當。(四)政府採購法第八十七條第四項之罪
，並未排除採購採取最有利標之方式決標之情形。原判決認定本
件租賃採購案之「租金」項目之配分百分比僅為百分之三十，無
從僅透過協議「租金」報價，達到影響決標價格之目的，其適用
法則已有違誤。(五)本件租賃採購案固有宜德醫材股份有限公司（
下稱宜德公司）參與投標，惟此與認定乙○○、甲○○有無協議
友信行公司、德高公司不為價格之競爭，並無關聯。原判決以宜
德公司之「租金」報價較低，反而未得標為由，逕認乙○○、甲
○○並未協議不為價格之競爭，似有違誤。(六)原判決說明友信行
公司得標後，由甲○○擔任董事長之信文公司進口飛利浦公司醫
療器材，租賃與友信行公司，再轉租嘉義榮民醫院等情，係履行
契約問題，與乙○○、甲○○有無協議不為價格之競爭無涉。實
則乙○○、甲○○上述舉動，正可證明友信行公司與德高公司互
通有無，關係密切。又友信行公司與德高公司就本件租賃採購案
所提出企劃書來源相同，並非僅係原判決所謂雷同或近似而已。
原判決就不利於乙○○、甲○○之各項事證，予以割裂，而為有
利於乙○○、甲○○之認定，似過於寬鬆、輕率，有判決理由違
誤及欠備之違法云云。經查：證據之取捨與證據之證明力如何，
均屬事實審法院得自由裁量、判斷之職權；苟其此項裁量、判斷
，並不悖乎通常一般之人日常生活經驗之定則或論理法則，又於
判決內論述其何以作此判斷之心證理由者，即不得任意指摘其為
違法，而據為提起第三審上訴之合法理由。原判決綜合卷內全部
證據資料，分別說明友信行公司、德高公司合於公司法第三百六
十九條之一、第三百六十九條之三規定，係屬關係企業。關於本
件租賃採購案，友信行公司之「租金」報價，係由乙○○與飛利
浦公司代表黃肇源一起商量決定；德高公司之「租金」報價，則
係由甲○○與西門子公司代表李讚共同討論決定，而飛利浦公司
與西門子公司係處於競爭關係，乙○○、甲○○並不能自行決定
「租金」報價，亦不許將「租金」報價洩露等情，業經證人黃肇
源、李讚於第一審證述明確。又友信行公司、德高公司雖屬關係
企業，然係依法設立之不同法人，負責人互異，各自代理處於競
爭關係之跨國醫療器材廠商，其洽商所代理醫療器材廠商以完成
「租金」報價之日期，先後有別。而本件租賃採購案係採取最有
利標之方式決標，「租金」配分百分比僅為百分之三十，難以單
憑協議「租金」報價，據以影響決標價格。再參與投標之宜德公
司，其「租金」報價最低，經評比結果，並未得標，而係由「租
金」報價較高之友信行公司得標，應非協議「租金」報價所致。
友信行公司、德高公司雖有業務決策、經營管理部門成員重疊，
資源相互支援之情，仍難據以認定乙○○、甲○○於投標前有協
議不為價格之競爭行為。原審就檢察官公訴及上訴意旨所舉不利
於乙○○、甲○○之事證，悉已斟酌取捨，並敘明其得心證之理
由。審以關係密切之不同公司，雖人員互通，資源共享，仍各有
業績、利潤考量，加以所代理廠商立場對立、利害互見，並非絕
無可能保有競爭關係。又友信行公司、德高公司係依法設立已數
十年之公司，並非僅屬分公司或分支機構，其應登記之事項，均
依規定辦理登記，有卷附公司登記資料查詢表可稽（見法務部調
查局嘉義市調查站卷第三０頁至第三五頁），公訴或上訴意旨並
未指稱其各自參與投標有何違反政府採購法規定之情形。加以友
信行公司、德高公司之董事長、董事、監察人之間有何特定關係
，十分清楚，與坊間不肖廠商圖謀不為價格之競爭即所謂「圍標
」，多係採取故為隱諱廠商或其成員間彼此關係以掩人耳目之舉
止，顯有不同。再夫妻各自擔任不同公司之負責人，無視於保密
約定，沆瀣一氣，互通業務上應予秘密之訊息，圖謀不法利益之
情形，固屬常見。惟夫妻經營公司，尚能信守承諾，依法行事，
亦非事理所無。何況友信行公司、德高公司既各自受制於所代理
之競爭激烈著名跨國醫療器材廠商，對於「租金」報價並非有自
主空間，衡情乙○○、甲○○亦難以擅自協議。倘認關係密切之
廠商一起參與投標，有礙採購公正，並非適宜，應依規定限制其
投標資格，而非不予限制，於決標後逕以投標廠商彼此關係密切
為由，據以臆測、推論認定投標廠商間有協議不為價格之競爭情
事，追訴刑責。檢察官上訴意旨所指友信行公司、德高公司聯絡
方式相同、人員兼任、乙○○曾處理德高公司業務、所提出本件
租賃採購案企劃書來源相同，及德高公司設備簡陋、人員精簡等
情，縱認實在，仍不出兩公司關係密切，資源共享之範疇，尚不
能據以認定乙○○、甲○○有協議友信行公司、德高公司不為價
格之競爭情事。至於(一)原判決認為公訴意旨所指德高公司僅有形
式之設備及人員，由乙○○統籌經營等情，不能採取等情，有上
開友信行公司、德高公司登記資料查詢表及甲○○於第一審所提
出其經營德高公司之營業資料（見第一審卷一第一０四頁至第一
六五頁）為憑，尚無不合。原判決所為說明固稍嫌簡略，而為微
疵，但於判決結果不生影響，仍屬無礙；(二)原判決採信甲○○所
辯關於其早已製作完成報價單，僅於報價單日期填寫其製作完成
報價單後較接近投標日之日期等情，係佐以甲○○與李讚傳真文
件所顯示之日期（見原判決理由五第十一行至第二六行），並無
違常之處。何況上述甲○○所辯縱非實在，以填寫報價日期不實
，與報價前是否經過協議，並無必然關聯，亦與認定乙○○、甲
○○有無協議不為價格之競爭，不生影響；(三)原判決說明本件租
賃採購案「租金」項目之配分百分比僅為百分之三十，無從僅透
過協議「租金」報價，影響決標價格等情，旨在闡述其認定難以
單憑協議「租金」報價，據以影響決標價格之得心證理由，並非
認為採購採取最有利標之方式決標，即不能成立政府採購法第八
十七條第四項之罪，自無適用法則不當可言；(四)原判決敘述宜德
公司之「租金」報價較低，並未得標，反而報價較高之友信行公
司得標，意在彰顯「租金」報價高低，並非決定得標與否之重要
因素，乙○○、甲○○應無甘冒大不韙而協議不為價格之競爭必
要；(五)以友信行公司、德高公司、信文公司關係密切，亦與乙○
○、甲○○有無協議不為價格之競爭之待證事實，並無重要關聯
。原判決闡明友信行公司於得標後，由信文公司進口飛利浦公司
醫療器材，租賃與友信行公司，再轉租嘉義榮民醫院，係履行契
約問題，與有無協議不為價格之競爭無涉，尚難認與事理有違。
原判決既已詳述其取捨證據及判斷證據證明力之理由，亦未違背
經驗法則或論理法則，自無不合證據法則或判決理由不備之違法
。原審就檢察官所提出及卷內所存證據等訴訟資料，逐一剖析，
參互審酌，仍無從獲得乙○○、甲○○共犯政府採購法第八十七
條第四項之罪之確切心證，因此維持第一審關於乙○○、甲○○
部分無罪之判決，而駁回檢察官在第二審之上訴，乃屬其採證職
權之合法行使。檢察官上訴意旨，徒就原審取捨證據及判斷其證
明力職權之適法行使，及判決內已明白論斷之事項，仍憑己見為
不同之評價，執以指摘原判決關於乙○○、甲○○部分違法，與
法律規定得為第三審上訴理由之違法情形，不相適合。檢察官關
於乙○○、甲○○部分之上訴違背法律上之程式，應予駁回。
二、被告友信行股份有限公司、德高實業股份有限公司部分：
按刑事訴訟法第三百七十六條所列各罪之案件，經第二審判決者
，不得上訴於第三審法院，為該法條所明定。本件被告友信行股
份有限公司（下稱友信行公司）、德高實業股份有限公司（下稱
德高公司），係被訴應依政府採購法第九十二條規定，科以同法
第八十七條第四項規定之罰金刑，核屬刑事訴訟法第三百七十六
條第一款之案件。依首開說明，既經第二審判決，自不得上訴於
第三審法院。檢察官猶對友信行公司、德高公司提起上訴，顯為
法所不許，應予駁回。
據上論結，應依刑事訴訟法第三百九十五條前段，判決如主文。
中    華    民    國  九十七  年    六    月  二十七  日
                      最高法院刑事第六庭
                          審判長法官  洪  清  江
                                法官  韓  金  秀
                                法官  陳  晴  教
                                法官  李  錦  樑
                                法官  何  菁  莪
      本件正本證明與原本無異
                                      書  記  官
中    華    民    國  九十七  年    七    月    七    日
                                                      v


司法院資訊處製作；財團法人民間司法改革基金會備份。
